【裁判字號】    92,訴,543
【裁判日期】    920829
【裁判案由】    偽造文書等
【裁判全文】
臺灣桃園地方法院刑事判決                          九十二年度訴字第五四三號
    公  訴  人  臺灣桃園地方法院檢察署檢察官
    被      告  乙○○
右列被告因偽造文書等案件，經檢察官提起公訴（九十一年度偵字第二一七五二號）
，本院判決如左：
    主  文
乙○○無罪。
    理  由
一、公訴意旨略以：被告乙○○意圖為自己不法之所有，於八十二年六月間以親戚藍
    坤益、鍾群鈺、甲○○名義參加由告訴人丙○○召集之八十二年六月五日起至八
    十五年九月五日止，每月二萬元之互助會三個名額，每月五日晚上八時許在桃園
    縣蘆竹鄉南興村四○之二號丙○○住處競標，而被告並基於偽造文書之概括犯意
    ，先後於八十二年六月五日、八十二年十二月五日、八十三年一月五日競標得標
    （競標人姓名、競標日期、競標利息、標金詳如起訴書附表一所示），並冒用藍
    坤益、鍾群鈺、陳說每美之名義在會員名冊上偽造藍坤益、鍾群鈺、甲○○之署
    名，足以生損害於藍坤益、鍾群鈺、甲○○，亦使參加互助會會員陷於錯誤，分
    別交付於附表一所示之會款合計詐得一百八十三萬九千三百元，因認被告涉犯刑
    法第三百三十九條一項詐欺、第二百十六條第二百十條之行使偽造文書罪嫌云云
    。
二、按犯罪事實應依證據認定之，無證據不得推定其犯罪事實。又不能證明被告犯罪
    者，應諭知無罪之判決，刑事訴訟法第一百五十四條、第三百零一條第一項分別
    定有明文。而認定不利於被告之事實，須依積極證據，苟積極證據不足為不利於
    被告事實之認定時，即應為有利於被告之認定，更不必有何有利之證據。又告訴
    人之指訴係以使被告受刑事訴追為目的，是其陳述是否與事實相符，仍應調查其
    他證據以資審認，最高法院著有判例可循（最高法院三十年上字第八一六號、五
    十二年台上字第一三００號判例參照）。另刑法第三百三十九條第一項之詐欺罪
    ，係以行為人於客觀上施用詐術使人陷於錯誤，並於行為之初，即意圖為自己不
    法之所有，為其構成要件。又債務人於債之關係成立後，如有債務不履行之情形
    ，苟無足以證明其債之關係發生時自始故意藉此從事財產犯罪之積極証據，仍不
    得僅以債信違反之客觀事實，推定債務人自始有詐欺取財之犯意。
三、訊據被告雖承認有以自己、夫藍朝慶及親戚藍朝坤、鍾群鈺、甲○○名義參加由
    告訴人丙○○召集之上開互助會，且五個名額均已競標得標取得會款，惟否認有
    何詐欺、偽造文書犯行，辯稱：伊和丙○○夫妻是七、八年同事，丙○○招會請
    伊幫忙找五個會員，先前有詢問胞姐甲○○、小叔藍坤益及妯娌鍾群鈺夫妻是否
    願意參加，甲○○以無力跟二萬元之會回絕，但有商得甲○○同意借用其名義跟
    會標會，至於藍坤益、鍾群鈺夫妻原本答應，但繳了首會會款且會單發下後，其
    二人又反悔不願跟會，伊只好頂下藍坤益、鍾群鈺二人之互助會，會首丙○○知
    道事實上是伊個人跟五會，標到後有交死會會款，直到八十四年八月以後才沒有
    繳等語。經查：
    (一)告訴人丙○○本院八十九年度訴緝一六號被告乙○○被訴詐欺等案件審理中之
      八十九年三月七日、九十年十月十八日調查時均稱被告有表明五會都是她要跟
      ，借她親友名義參加，乙○○當時也說是借用甲○○、鍾群鈺、藍坤益之名，
      因信任她才讓她跟會，那五個會她都標到，都是她來標會，寫標單，會錢是直
      接拿到中正機場圓山空廚交給她，標會的地點是在伊家，當時二人是同事，會
      錢六十萬初頭到近七十萬元不等，前面二十六期會錢她都有繳，後面十四期她
      都沒有繳等語，此經本院調閱本院八十九年度訴緝字第一六號之偵、審卷宗核
      閱屬實，並有本院八十九年度訴緝字第一六號判決書附卷可參，是被告上開供
      稱五個名額均係其參加，且均由其個人繳納會款，會首丙○○就此均知情之詞
      ，應可採信。
    (二)證人甲○○於本院審理中證稱：被告是伊胞妹，之前妹妹有邀伊去跟別人的會
      ，不過都已經完會，伊不知道她邀我去參加互助會的會首是誰，全權交給她處
      理。伊不曾跟過每會都是二萬的會，都是跟一萬的會，當初也有出庭跟會首對
      質過，但雙方都不認識，妹妹乙○○事前有去找伊，說有一個二萬的會，問伊
      要不要參加，伊跟不起不想參加，但乙○○有說要借用伊名義跟會伊確實答應
      ，但是詳情沒有過問等語。雖證人甲○○於檢察官八十五年九月十七日偵訊中
      供稱：不認識告訴人，也無參加互助會或繳過會錢，乙○○夫妻也未曾告知要
      以其名義標會等語。惟在本院審理中，本院質以為何在本院六月十六日訊問中
      供稱同意甲○○借用名義跟會，而在檢察官八十五年九月十七日卻為上開陳述
      ，證人甲○○稱：當初是針對檢察官問有無認識會首、有無跟會故為上開回答
      ，但是乙○○先問伊要否跟會遭伊回絕後不久，就來電稱會首要伊幫忙找會員
      ，如果伊個人不跟會，可否借用其名義跟會，伊回答乙○○稱只要乙○○自己
      去繳會款，伊個人沒有意見，由乙○○自己跟會首處理就好等語。由證人甲○○在本院所為之上開證詞，可知被告乙○○確實徵得證人甲○○之同意，而以
      其名義跟告訴人丙○○之互助會，其在偵察中所為之供述顯然未將其事後授權
      被告之內容予以陳述，且參諸當時證人甲○○因告訴人丙○○之告訴而列名被
      告，被告乙○○當時又未出面，為免節外生枝惹禍上身，其就授權被告部分未
      加供出，亦可想見。從而，證人甲○○既已同意被告乙○○以其名義跟會，標
      會時自以甲○○填載標單，並簽收會款，並未逾越甲○○之授權範圍，而非無
      中生有虛捏事實，且會首丙○○對此亦知之甚詳，被告就此顯然並無偽造文書
      之犯意甚明。
    (三)依被告所述鍾群鈺、藍坤益渠二人同意參加互助會並繳納一期會款後即表示不
      願加入，由被告本人將渠二人所繳之會款返還，由被告個人頂下渠二人各一會
      之互助會，標得會款後只清償其積欠鍾群鈺夫妻五十萬元，並未清償全數債務
      等語。此由告訴人之妻林美華在偵查中證稱：八十二年六月間被告以鍾群鈺名
      義得標後，鍾群鈺有打電話其是否得標，伊告知會款已由乙○○領取，鍾群鈺
      即表示會向乙○○拿錢等語可得印證，蓋鍾群鈺夫妻知悉被告已經頂下告訴人
      丙○○之互助會，因被告積欠鍾群鈺夫妻不少款項，故去電向會首確認被告是
      否已經取得會款，以便其向被告要求清償債務。雖藍坤益、鍾群鈺於檢察官八
      十五年八月五日偵訊中否認有借用名義予被告跟會，二人並稱互助會是由被告
      之夫藍朝慶以渠二人名義跟會，渠二人從無繳過會金，鍾群鈺並否認有去電林
      美華詢問標會之事云云。惟查，藍坤益、鍾群鈺二人當時因被告未依約繳納會
      款遭告訴人丙○○提出之詐欺告訴列名被告，渠二人受刑事訴追之可能性不小
      ，故渠等亟欲與告訴人丙○○之互助會撇清關係猶有不及，怎能能會就渠等先
      前同意跟會事後私下向被告表示不願再跟會而由被告個人處理等情和盤托出。
      故應以證人林美華與被告知上開辯解為可採。是被告以藍坤益、鍾群鈺、甲○○名義跟會，猶如以別名、筆名跟會，其主觀上仍係出於自負會款責任之意而
      加會，與未得授權假冒他人之名義加會，藉以規避繳納會款責任之情有別，被
      告並未對告訴人丙○○施用詐術甚明。且被告以親戚藍朝坤、鍾群鈺、甲○○
      三人名義跟會及標會為告訴人丙○○所知悉，而所參加之三個名額亦分別於起
      訴書附表一所示之八十二年六月五日、八十二年十二月五日、八十三年一月五
      日分別以鍾群鈺、甲○○、藍坤益名義競標得標取得標金，嗣被告均有繳付各
      該死會會款，至八十四年八月以後始未繼續繳納互助會會款等情，亦據告訴人
      丙○○陳述如上，並於本院審理中為一致之供述，復有互助會簿影本一份在可
      稽，則被告就以親戚藍坤益、鍾群鈺、甲○○三人名義參加互助會，於八十三
      年八月五日均已得標取得標金，苟被告欲詐欺，豈有於死會後尚繳納一年之五
      個名額之死會會款，顯見被告並無詐欺之意圖甚明。
    綜上所述，尚難逕以詐欺、偽造文書罪責相繩，此外，本院復查無其他積極證據
    可資認定被告此部分確涉有詐欺、偽造文書犯行，自應為被告無罪之諭知。
據上論斷，應依刑事訴訟法第三百零一條第一項，判決如主文。
本案經檢察官吳廣莉到庭執行職務。
中      華      民      國      九十二      年    八    月    二十九    日
                                臺灣桃園地方法院刑事第五庭
                                    法  官    林  孟  宜
右正本證明與原本無異。
如不服本判決，應於判決送達後十日內向本院提出上訴狀( 應附繕本 )，上訴於
臺灣高等法院。
                                    書記官    陳  淑  瓊
中      華      民      國      九十二      年    九    月      四      日


司法院資訊處製作；財團法人民間司法改革基金會備份。
